【裁判字號】    96,訴,2642
【裁判日期】    970331
【裁判案由】    債務人異議之訴
【裁判全文】
臺灣板橋地方法院民事判決              96年度訴字第2642號
原      告  甲○○
被      告  乙○○
上列當事人間請求債務人異議之訴事件，經本院於民國97年3 月
11日言詞辯論終結，判決如下：
    主  文
本院九十六年度執松字第二二七二一號清償票款強制執行事件就
被告請求執行金額逾本金新臺幣參拾貳萬伍仟元，及自民國九十
六年三月五日起至清償日止，按年利率百分之六計算利息部分所
為之強制執行程序，應予撤銷。
原告其餘之訴駁回。
訴訟費用由原告負擔二分之一，餘由被告負擔。
    事實及理由
一、本件原告起訴主張略以：
    (一)鈞院96年度執松字第22721 號清償票款強制執行事件之執
      行名義為鈞院民國95年3 月6 日95年度票字第3161號民事
      裁定（95年4 月4 日確定），惟兩造於95年12月30日即簽
      立協議書，確認扣除原告之前已還之新臺幣（下同）15,0
      00元後，僅欠被告635,000 元，被告並同意原告分期償還
      欠款，即原告應於96年1 月2 日交付面額10萬元之支票予
      被告（該支票須於96年2 月3 日兌現），其後自96年3 月
      5 日起，按月逕匯25,000元至被告永豐銀行迴龍分行帳戶
      ，直至欠款清償完畢為止。原告於簽約後，已依約支付6
      萬元支票（已兌現）及4 萬元現金予被告，嗣雖未再依約
      匯款，但有打電話給被告請求延期，只是被告都不理伊，
      另因約定期限尚未全部屆滿，故被告亦無權請求原告一次
      全部付清。然被告竟向鈞院聲請強制執行，且其執行金額
      為65萬元，與原告目前仍欠之535,000 元亦有115,000 元
      （即65萬元－535,000 元＝115,000 元）之誤差。
    (二)鈞院95年度票字第3161號裁定附表編號2 所示發票日91年
      11月29日、到期日92年8 月1 日、票號763628、面額12萬
      元之本票，乃原告於91年11月29日結算支票欠款時，按年
      利率百分之24計算出來的利息錢，該利率是票據法第28條
      所定年利6 釐的40倍，原告對於超過此法定利率部分之利
      息金額117,000 元，無請求權。
    (三)爰依強制執行法第14條，聲明請求撤銷鈞本院96年度執松
      字第22721 號清償票款強制執行事件之強制執行程序。
二、被告則略以下列各語置辯：
    (一)原告係於鈞院95年度票字第3161號裁定確定後，才願意出
      面協議，而與被告簽訂系爭協議書。又被告雖於該協議書
      中同意原告分期攤還，但原告僅付10萬元（即6 萬元支票
      及4 萬元現金），其後即未再依約履行，其行為違背誠信
      ，故協議給予原告分期償還之利益即為喪失。原告乃依據
      前開確定裁定，聲請強制執行。
    (二)原告雖主張執行金額與其所欠金額有115,000 元之落差，
      但此等金額可於拍賣終結製作分配表時再予扣除，且如有
      誤差，原告亦得對分配表提出異議，足證原告提起本件訴
      訟，目的僅在拖延執行。
    (三)鈞院95年度票字第3161號裁定附表編號2 所示12萬元本票
      ，雖係兩造於91年11月29日結算支票欠款時，按年利率百
      分之24計算出來的利息錢，但原告既已簽發該本票，被告
      又係善意無過失，則原告自應按票面金額負責。
    (四)爰聲明請求駁回原告之訴。
三、本件下列各項事實，為兩造所不爭執，並有本院95年度票字
    第3161號裁定及確定證明書、系爭協議書、原告所簽發前揭
    面額為12萬元之支票、兩造結算欠款之計算單、本院96年度
    聲字第3179號裁定、臺灣高等法院以97年度抗字第73號裁定
    （本院卷第4 至11、18至19、26至30、32頁）附卷可稽，均
    堪信為真實：
    (一)原告簽發本院95年度票字第3161號裁定附表所示2 張本票
      後交予被告，然因原告屆到期日並未付款，被告乃持該2
      本票聲請強制執行，經本院於95年3 月6 日裁定准許，95
      年4 月4 日確定在案。
    (二)兩造於95年12月30日即簽立協議書，確認扣除原告之前已
      還之15,000元後，僅欠被告635,000 元，被告並同意原告
      分期償還欠款，即原告應於96年1 月2 日交付面額10萬元
      之支票予被告（該支票須於96年2 月3 日兌現），其後自
      96年3 月5 日起，按月逕匯25,000元至被告永豐銀行迴龍
      分行帳戶，直至欠款清償完畢為止。原告於簽約後，已依
      約支付6 萬元支票（已兌現）及4 萬元現金予被告，但此
      後即未再依約匯款。
    (三)被告因原告未依約付款，乃以本院95年度票字第3161號確
      定裁定為執行名義，向本院聲請對原告為強制執行，並經
      本院以96年度執松字第22721 號受理。其後，本院復依原
      告之聲請，以96年度聲字第3179號裁定准許停止上開強制
      執行程序，被告雖曾提出抗告，然業經臺灣高等法院以97
      年度抗字第73號駁回抗告確定。
    (四)本院95年度票字第3161號裁定附表編號2 所示12萬元本票
      ，乃兩造於91年11月29日結算支票欠款時，按年利率百分
      之24計算出來的利息錢。
四、本件爭點厥為：(一)兩造於本院95年度票字第3161號裁定確定
    後，另再簽訂系爭協議書，該協議書是否影響被告以該確定
    裁定為執行名義聲請強制執行時所得主張之權利？(二)原告未
    依約電匯協議書所定第2 期以後之分期款，是否當然發生喪
    失期限利益之結果，此是否影響被告聲請強制執行時所得主
    張之權利？(三)原告主張本院95年度票字第3161號裁定附表編
    號2 所示12萬元本票，被告就超過117,000 元無請求權，有
    無理由？茲分述如下：
    (一)按執行名義無確定判決同一之效力者，於執行名義成立前
      ，如有債權不成立或消滅或妨礙債權人請求之事由發生，
      債務人亦得於強制執行程序終結前提起異議之訴，強制執
      行法第14條第2 項固有明文，惟該項之修正意旨，在於無
      實體上確定力之執行名義，因未經實體上權利存否之審查
      ，債務人實無抗辯之機會，乃就此項執行名義成立前，所
      存實體上權利義務存否之爭執，許由債務人提起異議之訴
      ，以謀救濟。即債務人就實體上權利義務之存否，在強制
      執行程序終結前，尚得提起異議之訴。倘未於該強制執行
      程序終結前加以爭執，依該執行名義所為之強制執行程序
      始成為終局之執行，以求程序之安定。準此，得依此項規
      定提起異議之訴者，應限於依非訟事件程序審查而許可對
      之強制執行之債務人，如准許拍賣抵押物、准許本票強制
      執行等可為終局執行名義之裁定所載之債務人，始足當之
      （最高法院92年度台上字第2138號判決要旨參照）。本件
      被告聲請本院96年度執松字第22721 號強制執行事件之執
      行名義，乃本院95年度票字第3161號本票強制執行裁定，
      則原告主張簽協議書之前已清償15,000元、簽協議書後已
      付10萬元及被告就本院95年度票字第3161號裁定附表編號
      2 所示12萬元本票於超過117,000 元無請求權等異議事由
      ，無論是發生於該執行名義之前或之後，均得於強制執行
      程序終結前提起異議之訴，是原告提起本件債務人異議之
      訴，符合強制執行法第14條所定程式要件，合先敘明。
    (二)查兩造於本院95年度票字第3161號裁定確定後，業於95年
      12月30日簽訂系爭協議書，依該協議書之內容，可知兩造
      除確認原告尚欠被告635,000 元，並約定原告應於96年1
      月2 日交付面額10萬元之支票予被告（該支票須於96年2
      月3 日兌現），其後自96年3 月5 日起，按月逕匯25,000
      元至被告永豐銀行迴龍分行帳戶，直至欠款清償完畢為止
      ，亦即被告已就其原得對原告請求之遲延利息及同意原告
      分期付款部分有所退讓，而原告則同意先付10萬元予被告
      ，並確認其應支付予原告之金額為635,000 元，兩造就彼
      此間之債權債務關係既互有退讓以期終止爭執，當已符合
      民法第736 條所定和解契約之要件，且依民法第737 條，
      該協議書有使當事人所拋棄之權利消滅及使當事人取得和
      解契約所訂明權利之效力。從而，被告雖已取得於本院95
      年度票字第3161號裁定所示65萬元之執行名義，但經與原
      告簽訂前揭和解契約（即協議書）後，其對被告所得行使
      之強制執行範圍及金額，當受此協議書之拘束（其受拘束
      之內容，詳待後述）。
    (三)依系爭協議書之約定，原告應於96年1 月2 日交付面額10
      萬元之支票予被告（該支票須於96年2 月3 日兌現），其
      後自96年3 月5 日起，按月逕匯25,000元至被告永豐銀行
      迴龍分行帳戶，直至欠款清償完畢為止，此外與期限利益
      有關者，則僅有第三點第（二）項：「上開債務利息，甲
      方（即被告）同意暫不計算，但乙方（原告）如有一期不
      依約履行，則按原有法院裁定利率計算其利率」、第四點
      ：「其他未盡列明事項，雙方同意依法令之規定、社會一
      般善良習慣及法理共同遵守」。其中第三點第（二）項僅
      約定原告如有一期不依約履行，則按原有法院裁定利率計
      算其利率，並無「視為全部到期」之文義，亦未溯及追討
      利息，而第四點雖謂：「其他未盡列明事項，雙方同意依
      法令之規定、社會一般善良習慣及法理共同遵守」，但分
      期付款如有一期未付，是否當然視為全部到期，尚無任何
      法令或法理之依據，習慣上亦多須於契約中約明，始生此
      種效果，故縱原告未依約電匯協議書所定第2 期以後之分
      期款，並不當然發生喪失期限利益之結果。從而，原告目
      前所得請求強制執行之金額，應以本件言詞辯論終結時已
      到期之分期款債權為限（至其後陸續到期之分期款，得否
      依原執行名義另行聲請強制執行或追加執行金額，則屬另
      一問題）。
    (四)被告雖主張：鈞院95年度票字第3161號裁定附表編號2 所
      示發票日91年11月29日、到期日92年8 月1 日、票號7636
      28、面額12萬元之本票，乃原告於91年11月29日結算支票
      欠款時，按年利率百分之24計算出來的利息錢，該利率是
      票據法第28條所定年利6 釐的40倍，原告對於超過此法定
      利率部分之利息金額117,000 元，無請求權云云，然票據
      法第28條所定年利6 釐之利率，乃票據法定最低利率，倘
      兩造協議依較高之利率計算，於法尚非當然不許，縱其約
      定利率已逾民法第205 條所定法定最高利率（即年息百分
      之20），但因兩造於95年11月29日計算利息後，業於96年
      12月30日簽訂協議書確認原告尚欠被告635,000 元（含該
      12萬元之利息錢），堪認被告對原告12萬元債權之性質此
      時即已轉換為和解債權之本金，而非利息，自不受所謂法
      定最高利率之限制，故原告主張被告對於超過法定利率部
      分之利息金額117,000 元，無請求權云云，並無可採。
    (五)綜上，被告依據本院95年度票字第3161號裁定，原雖取得
      對原告為強制執行之執行名義（債權金額為53萬元、12萬
      元，及分別自92年3 月1 日、92年8 月1 日起至清償日止
      ，按年息百分之6 計算之利息），然因兩造簽訂系爭協議
      書、被告同意讓原告分期付款（未附喪失期限利益之約定
      ）、原告已付10萬元、原告自96年3 月5 日起即未依約支
      付分期款等事由，導致原告於本件言詞辯論終結時所得請
      求之本金僅有325,000 萬（即25,000元×自96年3 月5 日
      起迄97年3 月11止共有13期到期＝325,000 元），利息部
      分依協議書第三點第（二）項，則應自96年3 月5 日起至
      清償日止按年息百分之6 計算之。
五、綜上所述，原告提起債務人異議之訴，主張有消滅部分執行
    名義債權之事由發生，於超過本金325,000 元，及自96 年3
    月5 日起至清償日止，按年利率百分之6 計算利息部分，為
    有理由，被告於本院96年度執松字第22721 號清償票款強制
    執行事件請求超過上開本金及利息部分所為之強制執行程序
    ，應予撤銷。至原告逾此部分之主張，則無理由，爰予駁回
    。
六、本件事證已臻明確，兩造其餘主張陳述及所提之證據，經斟
    酌後均與判決結果不生影響，爰不再一一論述，附此敘明。
據上論結，原告之訴為一部有理由，一部無理由，依民事訴訟法
第79條，判決如主文。
中    華    民    國    97    年    3     月    31    日
                  民事第二庭  法  官  楊明佳
以上正本係照原本作成
如對本判決上訴，須於判決送達後20日內向本院提出上訴狀
中    華    民    國    97    年    3     月    31    日
                              書記官  楊璧華


司法院資訊處製作；財團法人民間司法改革基金會備份。
